ACORDAO-COMPLETO-2363180

ACÓRDÃO 7766/2019 ATA 31/2019 - SEGUNDA CÂMARA

VISTO, relatado e discutido este recurso de reconsideração, interposto por Raimundo de Sousa contra o Acórdão 3578/2017-TCU-Segunda Câmara, retificado por inexatidão material pelo Acórdão 6393/2017-TCU-Segunda Câmara e mantido pelo Acórdão 2025/2018-TCU-Segunda Câmara (que julgara embargos de declaração) , retificado materialmente, por sua vez, pelo Acórdão 3559/2018-TCU-Segunda Câmara.
		ACORDAM os ministros do Tribunal de Contas da União, reunidos em sessão da 2ª Câmara, ante as razões expostas pela relatora, e com fundamento nos arts. 32, inciso I, e 33 da Lei 8.443/1992, em:
9.1. conhecer do recurso de reconsideração e negar-lhe provimento; 
9.2. dar ciência ao recorrente e aos demais interessados do presente acórdão.

Recurso de reconsideração interposto  contra acórdão, retificado e mantido em embargos de declaração, que aplicou multa prevista no art. 58, inciso II, da Lei 8.443/1992 a responsável.

Segunda Câmara

Fundação Jorge Duprat Figueiredo de Segurança e Medicina do Trabalho.

3. Recorrente: Raimundo de Sousa (CNPJ XXX.079.328-XX).
3.1. Responsáveis: Antônio Sérgio Torquato (CPF XXX.416.658-XX), Associação Nacional dos Sindicatos Social Democrata (CNPJ 02.077.209/0001-89), Enilson Simões de Moura (CPF XXX.447.906-XX), Humberto Carlos Parro (CPF XXX.065.008-XX), Raimundo de Sousa (CPF XXX.079.328-XX) e Sônia Maria José Bombardi (CPF XXX.630.008-XX).
3.2. Interessada: Fundação Jorge Duprat Figueiredo de Segurança e Medicina do Trabalho (CNPJ 62.428.073/0001-36).

Aroldo Cedraz.

13.1. Ministros presentes: Augusto Nardes (na Presidência), Aroldo Cedraz, Raimundo Carreiro e Ana Arraes (Relatora).
13.2. Ministro que alegou impedimento na Sessão: Aroldo Cedraz.
13.3. Ministros-Substitutos presentes: Marcos Bemquerer Costa e André Luís de Carvalho.

ACORDAO-COMPLETO-2390880

Acórdão de Relação 62/2020 - Segunda Câmara

Acórdão de Relação

ANA ARRAES

ministro Augusto Nardes.

Trata-se de recurso de reconsideração interposto por Raimundo de Sousa em face do Acórdão 3578/2017-TCU-Segunda Câmara (rel. min. Augusto Nardes) , retificado por inexatidão material pelo Acórdão 6393/2017-TCU-Segunda Câmara e mantido pelo Acórdão 2025/2018-TCU-Segunda Câmara (que julgara embargos de declaração) , que, por sua vez, foi modificado materialmente pelo Acórdão 3559/2018-TCU-Segunda Câmara.
2.	A deliberação recorrida tem o seguinte teor, considerando as retificações materiais:
"9.1. considerar revel o Sr. Antônio Sérgio Torquato, nos termos do art. 12, §3º, da Lei nº 8.443, de 16 de julho de 1992;
9.2. julgar irregulares as contas da Associação Nacional dos Sindicatos Social Democrata, dos Srs. Enilson Simões de Moura, Antônio Sérgio Torquato, Raimundo de Sousa e da Sra. Sônia Maria José Bombardi, com fundamento nos arts. 1º, inciso I, 16, inciso III, alínea "c", da Lei 8.443/1992 c/c os arts. 19 e 23, inciso III, da mesma Lei, e com os arts. 1º, inciso I, 209, inciso III, 210 e 214, inciso III, do Regimento Interno/TCU;
9.3. condenar, solidariamente, a Associação Nacional dos Sindicatos Social Democrata e os Srs. Enilson Simões de Moura e Antônio Sérgio Torquato, ao pagamento das quantias a seguir especificadas, fixando-lhes o prazo de 15 (quinze) dias, a contar das notificações, para que comprovem, perante este Tribunal (art. 214, inciso III, alínea "a", do Regimento Interno/TCU) , o recolhimento das dívidas aos cofres da Fundação Jorge Duprat Figueiredo de Segurança e Medicina do Trabalho (Fundacentro) , atualizada monetariamente e acrescida de juros de mora devidos, calculados desde a data discriminada até a data do efetivo recolhimento, na forma prevista na legislação em vigor:
	VALOR ORIGINAL (R$) 
	DATA DA OCORRÊNCIA

	536.180,00
	9/11/2001

	536.180,00
	28/12/2001

9.4. aplicar à Associação Nacional dos Sindicatos Social Democrata e aos Srs. Enilson Simões de Moura e Antônio Sérgio Torquato, nos termos do art. 57 da Lei 8.443/1992, individualmente, multa no valor de R$ 20.000,00 (vinte mil reais) , fixando-lhes o prazo de 15 (quinze) dias, a contar das notificações, para comprovarem, perante o Tribunal (art. 214, inciso III, alínea "a", do Regimento Interno) , o recolhimento das dívidas aos cofres do Tesouro Nacional, atualizadas monetariamente desde a data do presente acórdão até a data do efetivo recolhimento, se pagas após o vencimento, na forma da legislação em vigor; 
	9.5. aplicar ao Sr. Raimundo de Sousa e à Sra. Sônia Maria José Bombardi, nos termos do art. 58, inciso II, da Lei 8.443/1992, individualmente, multa no valor de R$ 4.000,00 (quatro mil reais) , fixando-lhes o prazo de 15 (quinze) dias, a contar das notificações, para comprovarem, perante o Tribunal (art. 214, inciso III, alínea "a", do Regimento Interno) , o recolhimento das dívidas aos cofres do Tesouro Nacional, atualizadas monetariamente desde a data do presente acórdão até a data do efetivo recolhimento, se pagas após o vencimento, na forma da legislação em vigor;	
	9.6. julgar regulares com ressalva as contas do Sr. Humberto Carlos Parro, com fundamento nos arts. 1º, inciso I, 16, inciso II, 18 e 23, inciso II, da Lei 8.443/1992, c/c os arts. 1º, inciso I, 208 e 214, inciso II, do Regimento Interno, dando-lhe quitação;
	9.7. autorizar, nos termos do art. 28, inciso II, da Lei 8.443/1992, a cobrança judicial das dívidas, caso não sejam atendidas as notificações;
	9.8. autorizar, caso solicitado, o pagamento das dívidas em até 36 (trinta e seis) parcelas mensais e consecutivas, nos termos do art. 26 da Lei 8.443/1992 c/c o art. 217 do RITCU, fixando-lhes o prazo de 15 (quinze) dias, a contar do recebimento da notificação, para comprovarem perante o Tribunal o recolhimento da primeira parcela, e de 30 (trinta) dias, a contar da parcela anterior, para comprovarem os recolhimentos das demais parcelas, devendo incidir sobre cada valor mensal, atualizado monetariamente, os juros de mora devidos, na forma prevista na legislação em vigor;
9.8.1. alertar o responsável de que a falta de comprovação do recolhimento de qualquer parcela implicará o vencimento antecipado do saldo devedor;
	9.9. encaminhar cópia deste acórdão, acompanhada do relatório e do voto que o fundamentam, ao Procurador-Chefe da Procuradoria da República no Estado de São Paulo, consoante o disposto no art. 16, § 3º, da Lei 8.443/1992 c/c o art. 209, § 7º, do Regimento Interno/TCU, para adoção das medidas que entender cabíveis; e
	9.10. dar ciência e remeter cópia do presente acórdão, bem como do relatório e voto que o fundamentam, aos responsáveis e à Fundação Jorge Duprat Figueiredo de Segurança e Medicina do Trabalho (Fundacentro) ."
3.	No recurso de reconsideração, interposto com fulcro no art. 33 da Lei 8.443/1992, o recorrente alega, preliminarmente, que não é parte legítima para figurar nos autos. Argumenta que foi apontado equivocadamente como "gestor financeiro dos convênios" pelo tomador de contas, função para a qual jamais teria sido nomeado. 
4.	Ademais, informa que apenas colaborava com a administração da Fundacentro no que tange aos convênios e que a responsabilidade pela efetiva gestão era da presidência da instituição.
5.	Em segundo lugar, alega que a c	omissão de TCE teria extrapolado suas atribuições, agindo em desrespeito ao princípio do contraditório e apontando o ora recorrente como culpado e omisso, sem, no entanto, proporcionar-lhe a oportunidade de ampla defesa, constitucionalmente garantida.
6.	No mérito, sustenta que não concorreu para o suposto dano ao erário, não existindo nos autos qualquer nexo causal que lhe possa imputar responsabilidade em falhas relativas ao Convênio 1.638/2001. 
7.	Apresenta documentos que comprovariam a sua isenção de responsabilidade. 
8.	Por fim, argumenta que, em outros dois processos de tomada de contas especial instaurados pela Fundacentro, esta Corte teria decidido por não haver culpa a ele relacionada: no primeiro caso, TC Processo 023.368/2007-1, teria havido o arquivamento por falta de pressupostos validos; no segundo caso, TC Processo 023.373/2007-1, ocorrido a exclusão de qualquer responsabilidade lhe atribuída.
9.	Conheci do recurso e conferi efeito suspensivo aos subitens 9.2, 9.5 e 9.7 do Acórdão 3578/2017-TCU-Segunda Câmara em relação ao recorrente.
10.	Na instrução de mérito, a Secretaria de Recursos propõe conhecer deste recurso para, no mérito, negar-lhe provimento. 
11.	O Ministério Público junto ao TCU acompanha a unidade técnica.
	É o Relatório.

Sílvia Fráguas (OAB/PR 35.595) representando Raimundo de Sousa; Luiz Antônio Muniz Machado (OAB/DF 750-A) e outros representando a Associação Nacional dos Sindicatos Social Democrata e Enilson Simões de Moura; Sérgio Lazzarini (OAB/SP 18.614) e outros representando Humberto Carlos Parro.

Subprocurador-geral Paulo Soares Bugarin.

Tomada de Contas Especial. Convênio. Não comprovação da regular aplicação dos recursos federais transferidos ao convenente. Débito. Multa. Recurso de Reconsideração. Conhecimento. Ausência de novos elementos aptos a descaracterizar a conduta omissiva irregular. Não provimento.

TOMADA DE CONTAS ESPECIAL (TCE)

Secretaria de Recursos (Serur).

Trata-se de recurso de reconsideração interposto por Raimundo de Sousa em face do Acórdão 3578/2017-TCU-Segunda Câmara (rel. min. Augusto Nardes) , retificado por inexatidão material e, posteriormente, mantido após o julgamento de embargos de declaração. Na decisão recorrida, foi aplicada a Raimundo de Sousa a multa prevista no art. 58, inciso II, da Lei 8.443/1992, no valor de R$ 4.000,00, conforme o subitem 9.5 do acórdão inquinado. 
2.	Preliminarmente, conheço do apelo apresentado pelo recorrente, eis que presentes os requisitos de admissibilidade. O recurso foi interposto tempestivamente, pela primeira vez, por parte legítima e com interesse recursal, ademais o recurso de reconsideração é o meio adequado e cabível para impugnar decisões em processos de contas, nos termos do art. 32, I, c/c o art. 33 da Lei 8.443/1992.
I
3.	O recorrente alega, em síntese, que: 
3.1.	Não é parte legítima para figurar nos autos, pois foi apontado equivocadamente como "gestor financeiro dos convênios" pelo tomador de contas, função para a qual jamais teria sido nomeado. Ademais, sua atribuição funcional se limitava à mera colaboração com a administração no que tange aos convênios, pois a efetiva gestão era de responsabilidade da presidência da instituição. 
3.2.	Nulidade cometida na fase interna da tomada de contas especial. A comissão de TCE teria extrapolado suas atribuições, agindo em desrespeito ao princípio do contraditório e apontando o ora recorrente como culpado e omisso, sem, no entanto, proporcionar-lhe a oportunidade de ampla defesa, constitucionalmente garantida.
3.3.	Não concorreu para o suposto dano ao erário, não existindo nos autos qualquer nexo causal que lhe possa imputar responsabilidade pelo fato aludido no processo de Convênio 1.638/2001. Cita, ainda, as decisões proferidas por esta Corte no TC Processo 023.368/2007-1 e no TC Processo 023.373/2007-1.
4.	Aprecio essas alegações, individualmente, nos tópicos a seguir. 
II
5. 	O recorrente argumenta, inicialmente, que não é parte legítima para figurar no polo passivo da presente tomada de contas especial.
6.	Ocorre que, conforme salientado pela Secretaria de Recursos - Serur, Raimundo de Sousa assinou expediente datado de 18/10/2001, na qualidade de "gestor financeiro de convênios" (peça 1, p. 57) . Ademais, o diretor de Administração e Finanças da Fundacentro, em expediente de 31/10/2001, indica o recorrente como "Gestor Financeiro de Convênios". Essa qualificação também se encontra em documento juntado pelo recorrente (peça 5, p. 75-77) . Por fim, consta dos autos a Ordem de Serviço 4 (peça 5, p. 64) , no qual o presidente da Fundacentro designa o servidor Raimundo de Sousa, analista de C&T, para supervisionar o acompanhamento, o controle e a avaliação financeira dos convênios celebrados no âmbito daquela fundação. 
7.	Isso posto, considerando, ainda, que o recorrente praticou diversos atos fazendo uso dos poderes atinentes à qualidade de "gestor financeiro de convênios", a partir de 8/8/2000 até dezembro de 2002 (peça 5, p. 3, subitem 2.1.) , não cabe acolher a preliminar de ilegitimidade passiva.
III
8.	Em segundo lugar, o recorrente alega que houve nulidade na fase interna deste processo de TCE. Argumenta que, por diversas vezes, foi vítima de perseguição política, que teria culminado na instauração de três procedimentos administrativos disciplinares, sendo que, no último deles, a comissão identificou os fatos geradores dos PADs e opinou pelo arquivamento dos procedimentos por suspeição dos argumentos que basearam sua instauração. Ademais, a comissão de TCE teria extrapolado suas atribuições, agindo em evidente desrespeito ao princípio do contraditório, apontando o ora recorrente como culpado e omisso na condução de suas atividades sem, no entanto, proporcionar-lhe a possibilidade de defesa.
9.	Ocorre que a mera alegação de suspeição sem a demonstração do prejuízo ao recorrente na fase interna do processo de tomada de contas especial não tem o condão de invalidar todo o processo. Incide, no caso, o princípio do prejuízo (pas de nullité sans grief) .
10.	Ademais, a jurisprudência predominante do TCU é no sentido de que essa fase tem caráter inquisitorial: somente após a citação, no âmbito deste Tribunal, é que se instaurará o contraditório. 
11.	Nesse sentido, destaco os seguintes precedentes: Acórdão 5661/2014-TCU-Primeira Câmara (rel. min. Bruno Dantas) ; 2.704/2013- 1ª Câmara (rel. min. Augusto Sherman) ; e 2.016/2018 - 2ª Câmara (rel. min. Aroldo Cedraz) .
IV
12.	Em terceiro lugar, o recorrente alega que nem por ação ou omissão concorreu para o suposto dano ao erário público e que inexiste nos autos qualquer nexo causal que lhe possa imputar responsabilidade pelo fato aludido no processo de Convênio 1.638/2001.
13.	Tal alegação é inaplicável às irregularidades em razão das quais o recorrente foi chamado a responder.  De fato, não houve imputação de débito ao recorrente ou aplicação de multa proporcional ao dano ao erário, consoante o art. 57 da Lei 8.443/1992. 
14.	O subitem 9.4 do acórdão recorrido lhe aplicou multa do art. 58, inciso II, da Lei Orgânica do TCU por "grave infração à norma", no valor de R$ 4.000,00.
15.	Ficou assentado que o responsável não justificou as irregularidades constantes do ofício de audiência (peça 114) , do qual transcrevo o seguinte excerto:
" (...) foi determinada a audiência de Vossa Senhoria, para que, no prazo de 15 (quinze) dias, a contar do recebimento da presente comunicação, com fundamento no art. 12, inciso III, da Lei 8.443/1992, apresente razões de justificativa quanto às ocorrências descrita a seguir: 
a) ausência de acompanhamento financeiro efetivo da execução do convênio, tendo em vista que:
a1) permitiu a utilização indevida do expediente de dispensa de licitação, ao ser terceirizada a execução do objeto do ajuste a quatro contratadas (Instituto para Promoção da Saúde e da Qualidade de Vida do Trabalhador, Instituto Gente, Conselho Comunitário de Educação e Cultura Ação Social Grande São Paulo e Procedure Sistemas e Métodos S/C Ltda.) , em desacordo com o previsto no art. 27 da Instrução Normativa TCU 1/1997; 
a2) permitiu que fosse repassado às quatro contratadas para a execução do objeto do convênio mais de 99% do montante transferido pela Fundacentro; 
a3) não demonstrou ter examinado as prestações de contas apresentadas e efetuado diligências à convenente solicitando esclarecimentos acerca de eventuais dúvidas durante a consecução do objeto do convênio; e 
a4) permitiu que a convenente descumprisse o estipulado na cláusula segunda, inciso II, letra "f", do termo de convênio, tendo em vista que não se comprovou o depósito dos valores relativos à contrapartida na conta específica do ajuste, mantida no Banco do Brasil.  
Conduta: ao não efetuar o acompanhamento efetivo de sua execução, previsto na cláusula sexta do termo do convênio, assumiu o risco da ocorrência de uso indevido dos recursos"
16.	Portanto, o ora recorrente foi chamado a responder por condutas omissivas na condição de gestor financeiro do contrato e não trouxe nenhum elemento capaz de descaracterizar a omissão imputada. 
17.	Cumpre mencionar, ainda, que as deliberações adotadas pelo Tribunal nos TCs Processo 023.368/2007-1 e Processo 023.373/2007-1 em nada aproveitam ao recorrente. 
18.	No primeiro caso, o processo foi arquivado por falta de pressupostos de constituição e desenvolvimento válido e regular (Acórdão de Relação 6.673/2010 - 1ª Câmara) . Aplicou-se ao caso o art. 206 do Regimento Interno, o qual prevê que o julgamento definitivo das contas pode constituir fato impeditivo para imposição de multa a responsáveis; portanto, o Tribunal não se pronunciou sobre o mérito.
19.	No segundo caso, as contas do ora recorrente foram consideradas regulares com ressalva, conforme o Acórdão 3260/2015-TCU-Primeira Câmara, entretanto, o processo versa sobre outro convênio, não permitindo que as suas conclusões sejam extrapoladas para o caso em julgamento.
V
20.	Diante de todo o exposto, é de se concluir que o responsável é parte legítima para figurar no polo passivo desta tomada de contas especial e que não trouxe aos autos novos elementos capazes de descaracterizar a conduta omissiva que lhe foi imputada, cabendo negar provimento ao presente recurso de reconsideração.
	Nesses termos, VOTO por que o Colegiado aprove a minuta de acórdão que submeto à sua deliberação.
TCU, Sala das Sessões Ministro Luciano Brandão Alves de Souza, em 3 de setembro de 2019.
ANA ARRAES 
Relatora